臺灣臺北地方法院民事判決　　　　　　　95年度訴字第7811號
原　　　告　　癸○○
訴訟代理人　　連一鴻律師
複　代理人　　辛○○
被　　　告　　蕙豐針織有限公司
法定代理人　　戊　○
　　　　　　　甲○○
上列一人
訴訟代理人　　丁○○　住新莊市.
法定代理人　　丙○○　住台北縣樹林市○○街268號
　　　　　　　壬○○　住台南縣.
　　　　　　　庚○○　住高雄縣.
被　　　告　　乙○○　住台北市中山區○○○路○段181號5樓
訴訟代理人　　林俊宏律師
複　代理人　　劉上銘律師
　　　　　　　許嘉容律師
上列當事人間返還借款事件，本院於民國96年10月5日言詞辯論
終結，判決如下：
    主  文
被告乙○○應給付原告新台幣肆佰伍拾萬元及自民國九十五年八
月二十三日起至清償日止，按年息百分之五計算之利息。
原告其餘之訴駁回。
訴訟費用由被告乙○○負擔二十分之十三，餘由原告負擔。
本判決原告勝訴部分於原告以新台幣壹佰伍拾萬元為被告乙○○
供擔保後，得假執行；但被告乙○○如以新台幣肆佰伍拾萬元為
原告預供擔保，得免為假執行。
原告其餘之假執行聲請駁回。
    事實及理由
壹、程序方面：
  一、按解散之公司除因合併、分割或破產而解散外，應行清算
  　  。解算之公司，於清算範圍內，視為尚未解散。公司之清
      算，以全體股東為清算人。公司法第24條、第25條、第79
      條前段、第113條分別定有明文。又「清算人應於清算開
      始及完結時，向法院聲報，否則公司之清算程序尚難認為
      已終結」、「公司解散後，應進行清算程序，在清算完結
      前，法人之人格於清算範圍內，仍然存續，必須待清算完
      結後，公司之人格始得歸於消滅」，最高法院78年度台上
      字第451號、76 年度台上字第1275號裁判要旨參照。查被
      告蕙豐針織有限公司（下稱蕙豐公司）於原告起訴前之民
      國77年7月25日已經解散，有該公司最近變更登記表影本
      一份附卷可稽，惟迄未向本院呈報清算人及進行清算程序
      ，依上開說明，蕙豐公司之清算程序尚未終結，其法人格
      於清算範圍內，仍然存續，並以其所有股東為其清算人。
      爰列蕙豐公司之全體股東戊○、甲○○、丙○○、壬○○
      、庚○○為其法定代理人。
  二、按所謂預備合併訴訟，係指原告預防其提起之訴訟無理由
      ，而同時提起不能併存之他訴，以備先位之訴無理由時，
      可就備位之訴獲得有理由之判決，最高法院64年台上字第
      82號判例可資參照。查本件原告民國95年7月7日起訴主張
      被告蕙豐公司與被告乙○○分別於74年5月31日向原告借
      款新台幣 (下同)500 萬元並立有借據，嗣被告乙○○分
      別於90年3月2日清償30萬元、90年8月27日清償20萬元，
      並聲明(一)被告蕙豐針織有限公司應給付原告新台幣（下同
      ）250萬元及自起訴狀繕本送達之翌日起至清償日止，按
      年息5%計算之利息。(二)被告乙○○應給付原告200萬元及
      自起訴狀繕本送達之翌日起至清償日止，按年息5%計算之
      利息。被告蕙豐公司抗辯該借據係由與公司無關之第三者
      即共同被告乙○○簽寫，又該借據上並無被告公司及當時
      法定代理人之大小章；且被告公司並未授權於共同被告乙
      ○○，故系爭借款實為共同被告乙○○與原告間之借貸糾
      紛等語。然原告於96年1月23日變更訴之聲明，其主張先
      、備位聲明所依據皆為消費借貸契約之法律關係；訴之目
      的均在請求被告返還借款，前後二請求非不能併存，應為
      同一訴訟標的之數種獨立之攻擊方法，而以先備位形式列
      其順序，即係預備之攻擊方法（最高法院83年度台上字第
      2784號判決參照），本院自應依其主張之順序逐一審酌，
      且核屬不變更訴訟標的，而更正事實上之陳述，依民事訴
      訟法第256條規定，非為訴之變更或追加，合先敘明。
貳、原告起訴主張：
  一、緣被告蕙豐針織有限公司 (下稱蕙豐公司)及被告乙○○
      曾積欠原告票款，並曾部分清償，尚欠500餘萬元，經於
      74年5月31日經雙方同意將上開票款債務以500萬元計算。
      惟被告蕙豐公司與被告乙○○一時無法清償，即共同書立
      借據予原告為憑證。嗣僅由被告乙○○分別於90年3月2日
      、90年8月27日清償30萬元、20萬元，其餘均未清償。按
      數人負同一債務或有同一債權，而其給付可分者，除法律
      另有規定或契約另有訂定外，應各平均分擔或分受之，民
      法第271條前段定有明文。本件被告蕙豐公司及被告乙○
      ○既負同一之500萬元借款債務，依上開規定，即應各自
      分擔250萬元，惟被告乙○○已清償上開50萬元，自應扣
      減，而請求被告乙○○給付原告200萬元。
  二、稱消費借貸者，謂當事人約定，一方移轉金錢或其他代替
      物之所有權於他方，而他方以種類、品質、數量相同之物
      返還之契約。消費借貸，因金錢或其他代替物之交付，而
      生效力 (參見89年5月5日民法債編修正施行前之民法第
      474條、第475條)。又金錢借貸契約，固屬要物契約，但
      如因買賣或其他原因，借用人以其對於貸與人所負之金錢
      債務，作為金錢借貸所應交付之金錢，而合意成立消費借
      貸，亦應解為已具要物性 (最高法院61年台上字第2177號
      判例參照)。當事人之一方對他方負金錢或其他代替物之
      給付義務而約定以之作為消費借貸之標的者，亦成立消費
      借貸，現行民法第474條第2項亦定有明文。被告蕙豐公司
      及乙○○以所負上開票款之金錢債務，作為上開借據之金
      錢借貸所應支付之金錢，依上開判例意旨，業具有要物性
      。又被告乙○○於親書系爭借據後，曾就還款辦法書立字
      據予原告，若非先前積欠系爭借款，焉有之後書立還款辦
      法之字據，故被告乙○○抗辯兩造間之消費借貸契約並未
      成立非效云云，自無足採。
  三、債務人於時效完成後所為之承認，固無中斷時效之可言，
      既然明知時效完成之事實而仍為承認行為，自屬拋棄時效
      利益之默示意思表示，且時效完成之利益一經拋棄，即恢
      復時效完成前狀態，債務人顯不得再以時效業經完成拒絕
      給付 (最高法院50年台上字第2868號判例參照)。本件消
      費借貸契約於74年5月31日成立，其消費借貸返還請求權
      於89年6月1日起即罹於時效而消滅，惟被告乙○○於嗣後
      承認並同意清償，亦分別於90年3月2日、90年8月27日清
      償30萬元、20萬元予原告，故被告乙○○自不得以時效消
      滅為由拒絕給付。又被告乙○○雖非被告蕙豐公司之股東
      或董事，惟其係被告蕙豐公司之實際負責人，本件借款大
      部分均係被告乙○○交付被告蕙豐公司簽發之支票為擔保
      。復系爭借據由被告乙○○及被告蕙豐公司名義書具，由
      被告蕙豐公司之行為即表示以代理權授與被告乙○○，依
      民法第169條前段之規定，被告蕙豐公司自應負授權人之
      責任。
      從而，被告乙○○因承認而清償部分款項，因被告乙○○
      亦係被告蕙豐公司之表見代理人，故其承認效力自應及於
      本人，從而，被告蕙豐公司亦不得再以時效消滅為由拒絕
      給付。
  四、並聲明：(一)先位聲明：(1)被告蕙豐針織有限公司應給付原
      告250萬元及自起訴狀繕本送達之翌日起至清償日止，按
      年息5%計算之利息。(2)被告乙○○應給付原告200萬元及
      自起訴狀繕本送達之翌日起至清償日止，按年息5%計算之
      利息。(3)原告願供擔保，請准宣告假執行。(二)備位聲明：
      被告乙○○應給付原告450萬元及自起訴狀繕本送達之翌
      日起至清償日止，按年息5%計算之利息。
、被告方面：
  一、被告乙○○則以：
    (一)查本件糾紛係發生於74年，依民法債編施行法第1條規定
      ，應適用89年民法債編修正施行前之規定，合先說明 (下
      稱舊法係指89年修正前之民法，89年修正後稱現行法以視
      區別)。
    (二)按稱消費借貸者，謂當事人約定，一方移轉金錢或其他代
      替物之所有權於他方，而他方以種類、品質、數量相同之
      物返還之契約，舊法第474條定有明文。係金錢借貸契約
      為要物契約，非經交付金錢或其他代替物，消費借貸契約
      無從成立生效。又按當事人主張有利於己之事實者，就其
      事實有舉證之責任。但法律別有規定，或依其情形顯失公
      平者，不在此限，民事訴訟法第277條第1項定有明文。原
      告主張被告曾於74年5月31日書立借據 (下稱系爭借據)，
      向原告借款500萬元，惟原告並未依系爭借據約定交付500
      萬元予被告，依舊法第474條、第475條規定，兩造間之消
      費借貸契約並未成立生效，系爭借據充其量僅能表徵當時
      兩造間確有成立消費借貸契約之合意而已。又依前揭規定
      ，原告主張兩造間確實成立消費借貸契約關係，自應就兩
      造間消費借貸契約之成立生效要件負舉證責任。原告既未
      曾交付500萬元予被告，被告殊不知為何須返還借款予原
      告？原告亦無任何法律上之依據得向被告請求。
    (三)原告主張被告蕙豐公司、乙○○曾積欠票款7,829,000元
      未還，因被告一時無法清償，兩造約定上開票款轉以500
      萬元計算，共同書立系爭借據，並已具有要物性等語，證
      明系爭消費借貸契約業已成立生效，惟原告主張並無可採
      。查被告乙○○從未曾作出所謂之借款債務轉換為500萬
      元消費借貸之約定，原告僅以兩造過往之金錢往來作為證
      據，未免太過牽強。又原告提出之票據可認為係原告以兩
      造之金錢往來任意充數，全無可信。又從原告歷次書狀中
      每次借款金額顯然不同，且原告提出之票據 (見原證12)
      與簽收簿 (見原證13)之票號亦不相同，顯見係屬2批全然
      相異之支票，原告如此舉證，其隨意以過往金錢往來記錄
      充數之意圖甚明。復若如原告所陳，兩造間曾有將票款轉
      為借款之約定，其數額究竟是何者轉為500萬元，原告亦
      未指明，其所陳述矛盾不一，當無可信。且於70年間，百
      餘萬元之數額何其大矣！原告豈有可能同意拋棄百餘萬甚
      至數百萬元之債權，原告所陳顯與常理未合。綜上所言，
      原告所陳不僅無法證明，且多有矛盾，原告主張實屬無據
      。
    (四)按現行法第125條第1項規定：「請求權，因15年間不行使
      而消滅。但法律所定期間較短者，依其規定。」是若債權
      人之請求權逾15年而不行使，債務人即得以時效消滅為抗
      辯而拒絕債權人之請求。而本件糾紛迄今已超過15年之久
      ，即便係認借貸契約成立生效，被告自得以時效業經完成
      而拒絕原告之請求。另原告主張被告曾分別於90年3月2日
      、90年8月27日向原告清償30萬元及20萬元，引據最高法
      院50年台上字第2868號判例主張不得再以時效抗辯拒絕給
      付。惟被告之所以於90年間分別還款予原告，實係因被告
      不諳民法規定，且被告印象中於70年間確曾與原告有金錢
      往來並似有50萬元以上之款項尚未給付原告。從而，被告
      既非明知時效完成之事仍為承認行為，且亦非以契約承認
      債務，最高法院50年台上字第2868號判例於本案無適用之
      餘地，原告主張被告不得再以時效抗辯拒絕給付，洵屬無
      據。並聲明：(1)原告之訴及假執行之聲請均駁回。(2)如受
      不利判決，願供擔保請准宣告免為假執行。
  二、被告蕙豐針織有限公司部分 (下稱蕙豐公司)：
      蕙豐公司因經營不善顧74年間宣告倒閉，於公司結束之前
      業已清算完畢所負債務，並於77年7月25日公告撤銷登記
      。自從蕙豐公司結束後至今已逾20餘年從未發生過有債務
      處理不清之事。查原告提起本件訴訟，係將共同被告乙○
      ○於74年5月31日以蕙豐公司名義書立於系爭借據上作為
      唯一憑據。惟該據借係由與蕙豐公司無關係之第三人即共
      同被告乙○○簽寫「蕙豐針織有限公司」8個字及共同被
      告乙○○之姓名。惟借據上並無蕙豐公司之大章及法定代
      理人之小章，其所為顯然違背常情。當時蕙豐公司之董事
      長李石松又未授權予共同被告乙○○，共同被告乙○○究
      竟以何立場代表蕙豐公司書立借據，其用意為何不無疑問
      ？綜上所述，本件系爭借據應屬共同被告乙○○與原告間
      之借貸糾紛，與蕙豐公司毫無關係甚明。又原告主張共同
      被告乙○○分別於90年3月2日、90年8月27日清償30萬元
      、20萬元予原告，係拋棄時效抗辯之默示的意思表示。如
      上述所言，本件訴訟之糾紛係存在於共同被告乙○○與原
      告間，與蕙豐公司無關。退一步言，如果認為系爭借據有
      效，蕙豐公司具有償還之義務者，何以原告逾20餘年之久
      未曾向蕙豐公司催討，顯違常情，按民法規定原告之請求
      權業已罹於時效，債務人得拒絕給付。顯見原告主張顯無
      理由。
肆、本件不爭執事項：
  一、系爭借據為被告乙○○所簽發。
  二、原證12號票據影本17張暨退票理由單10張及原證13號簽領
      之簽收簿，其形式上真正。
伍、本件爭執：
  一、系爭借據究係被告乙○○單獨書立？亦或是被告蕙豐公司
      與被告乙○○共同書立？
  二、被告蕙豐公司應否負表見代理之授權人責任？
  三、兩造間之消費借貸契約是否業已成立生效？
  四、被告是否得主張本件借貸契約請求權已經時效消滅？
陸、得心證之理由：
  一、原告主張被告蕙豐公司與被告乙○○於74年5月31日共同
      書立借據向原告借款500萬元之事實，雖據其提出借據、
      票據影本17張暨退票理由單10張及被告簽領之簽收簿為證
      ，然為被告所否認，並以前開情詞置辯。查系爭借據係由
      被告乙○○所書立，包括「蕙豐針織有限公司」等八字，
      為兩造所不爭執，而被告乙○○並非被告蕙豐公司之股東
      或董事，原告既無法舉證證明被告蕙豐公司有由自己之行
      為表示以代理權授與他人，或知他人表示為其代理人而不
      為反對之表示等事實，自難令被告蕙豐公司負借款之授權
      人責任。何況持有他人簽發支票之原因繁多，尚難因被告
      乙○○持被告蕙豐公司名義之支票向原告借款，即令被告
      蕙豐公司負借款之授權人責任。從而，原告主張被告蕙豐
      公司向其借款，自不足採，其先位聲明請求被告蕙豐公司
      給付借款250萬元及其法定遲延利息，即屬無理由，應予
      駁回。
  二、按金錢借貸契約，固屬要物契約，但如因買賣或其他原因
      ，借用人以其對於貸與人所負之金錢債務，作為金錢借貸
      所應交付之金錢，而合意成立消費借貸，亦應解為已具要
      物性 (見民法債編修正前有效之最高法院61年台上字第
      2177號判例)。又當事人之一方對他方負金錢或其他代替
      物之給付義務而約定以之作為消費借貸之標的者，亦成立
      消費借貸，為現行民法第474條第2項所明定。本件被告乙
      ○○對原告負金錢之給付義務，此有原告提出為被告所不
      爭執其真正之原證14被告書寫之還款辦法字據影本一件，
      且被告乙○○亦自認該字據，係被告乙○○與原告於70
      年至74年間金錢往來所作的單據（見96年1月23日言詞辯
      論筆錄），參酌(一)被告乙○○於90年3月2日及90年8月27
      日分別向原告清償30萬元及20萬元，有原告提出之臺灣銀
      行及世華聯合商業銀行存摺節本各一件在卷足憑。(二)被告
      乙○○自認原告於95年6月24日起訴及假扣押被告乙○○
      財產後，有前往找原告洽談，談到怎麼付錢給他（見96年
      8月14日言詞辯論筆錄）。(三)證人己○○即原告癸○○經
      營公司的員工證稱：95年6月24日當天星期六，原告與被
      告乙○○兩人在原告公司辦公室會談，原告問被告說積欠
      的450萬元要如何還款，被告說因為他的貨在8月底就可以
      大部分出貨完畢，預計在9月初可以還款，450萬元分三年
      償還。原告就問被告乙○○何時可以還款，被告乙○○就
      說在95年9月10日先還150萬元，之後兩年在9月5日再各還
      150萬元等語（見96年1月23日言詞辯論筆錄），應堪認原
      告主張74年5月31日被告乙○○以其對原告負的金錢給付
      義務作為消費借貸之標的而成立消費借貸等情為真實。故
      原告與被告乙○○間之消費借貸契約業已成立生效。
  三、按債務人於時效完成後所為之承認，固無中斷時效之可言
      ，然既明知時效完成之事實而仍為承認行為，自屬拋棄時
      效利益之默示意思表示，且時效完成之利益，一經拋棄，
      即恢復時效完成前狀態，債務人顯不得再以時效業經完成
      拒絕給付（最高法院50年台上字第2868號判例參照）。本
      件被告乙○○既於95年6月24日前往原告經營公司之辦公
      室談償還借款辦法，自應認為係認識原告請求權存在之觀
      念表示，為民法第一百二十九條第一項第二款所謂之承認
      ，自屬拋棄時效利益之默示意思表示，而時效完成之利益
      ，一經拋棄，即恢復時效完成前狀態，揆諸前開判例意旨
      ，債務人即被告乙○○顯不得再以時效業經完成拒絕給付
      。
  四、從而，原告依消費借貸之法律關係，備位聲明請求被告乙
      ○○給付450萬元及自起訴狀繕本送達之翌日即95年8月23
      日起至清償日止，按年息5%計算之法定遲延利息，即無不
      合，應予准許。
柒、假執行之宣告：原告陳明願供擔保，聲請宣告假執行，經核
    原告勝訴部分，合於法律規定，爰酌定相當之擔保金額准許
    之。至於原告敗訴部分，其假執行之聲請即缺乏宣告之依據
    ，應予駁回。
捌、本件事證已臻明確，兩造其餘攻擊或防禦方法，經本院審酌
    後，認均與本件之結論無涉，茲不再一一論述，併予敘明。
玖、據上論結，本件原告之訴為一部有理由、一部無理由，依民
    事訴訟法第79條、第390條第2項、第392條第2項，判決如主
    文。
中　　華　　民　　國　　96　　年　　10　　月　　26　　日
                  民事第六庭    法　官　陳文正
以上正本係照原本作成
如對本判決上訴，須於判決送達後20日內向本院提出上訴狀
中　　華　　民　　國　　96　　年　　10　　月　　26　　日
                    　　　　　　書記官　黃菀茹
